【裁判字號】    92,上易,429
【裁判日期】    920701
【裁判案由】    過失傷害
【裁判全文】
臺灣高等法院臺中分院刑事判決                    九十二年度上易字第四二九號
    公  訴  人  臺灣彰化地方法院檢察署檢察官
    被      告  丙○○
    選任辯護人  王傳賢
右上訴人因過失傷害案件，不服臺灣彰化地方法院九十一年度易字第五六四號中華民
國九十一年十二月二十六日第一審判決（起訴案號：臺灣彰化地方法院檢察署九十一
年度偵字第二七八一號），提起上訴，本院判決如左：
    主      文
上訴駁回。
    理      由
一、公訴意旨略以：被告丙○○為彰化縣和美鎮大嘉國小之校長，負責綜理校務，為
    從事業務之人，應注意管理、監督學校中水電管線、開關等物品維修之情形，以
    維護學生在校活動之安全，竟疏於注意學生活動中心外牆之電線已裸露，未督促
    總務科室請水電工予以包裹適當處理，致使告訴人乙○○之子鄭泓哲於民國九十
    年三月九日十時許，在該校學生活動中心前與同學玩耍時，不慎碰觸牆壁上之電
    線而遭電擊，手肘急速收縮，而受有右肱骨骨折之傷害，因認被告涉有刑法第二
    百八十四條第二項前段之業務過失傷害罪嫌云云。
二、本案公訴人認為被告涉有右述犯行，其理由如下：
（一）告訴人乙○○及其子鄭泓哲之指述，與診斷證明書三張互合。
（二）診斷醫師傅連鳳於偵查中證稱鄭泓哲係肱骨骨折，無觸電之出口及入口，惟電
      擊時間很短時，不一定會有傷勢，除非是非長高壓或接觸一定時間等語，且長
      興醫院亦認為：「鄭泓哲於九十年三月十七日至長興醫院就診時，皮膚皮表無
      明顯高壓電擊外傷現象（如電擊出入口、焦黑、皮開肉綻等現象），但無法判
      斷是否有微弱電傷害，經檢查右肱骨骨折，造成之原因很多，如挫傷、外力，
      亦有可能由於瞬間過度反應，造成激烈迅速肌肉運動，導致撕裂性骨折，住院
      期間即接受全身麻醉及手術，無法判斷傷口之腫脹、無力麻痺等不適，究屬於
      手術及麻醉後之結果，或是電擊傷害之後遺症」，此有長興醫院九十一年四月
      十八日（九一）長醫院字第四五號函文在卷可稽，公訴人認為，由上述證人及
      醫院函文可知，是否遭受電擊並非外觀可以看出，不能僅憑鄭泓哲身上無電擊
      外傷，即認其未受電擊。
（三）按鄭泓哲受傷當日之健康中心紀錄、秀傳醫院急診護理評估表及診斷醫師傅連
      鳳之證言顯示，鄭泓哲於當日即向健康中心護理人員及醫院人員主訴受有電擊
      ，而告訴人丙○○提出之照片可見鄭泓哲當時身高確有可能接觸到牆上裸露之
      電線，公訴人認為鄭泓哲所言遭受電擊堪以採信。
（四）經公訴人會同證人林仁章（水電裝置職業工會會員）親赴現場調查，發電線盒
      內有六綑線路（一條接地線，二綑馬達主線、三綑連接自動開關之電線），證
      人林仁章證稱：「接地電是防漏電，未包電線布也不會漏電；另二條馬達主線
      在馬達運作時（自動抽水或手動抽水啟動時）才會有電，此時如未裝置電線盒
      或包裹電線布始會有漏電之虞；而抽水馬達之抽水機旁為自動開關，連接有一
      小條電線，如抽水機在「自動抽水模式」下為二十四小時均有電，該電線倘若
      包得不好可能會漏電，此時電到會麻麻的，不會有燒焦及破損之痕跡」等語，
      而依告訴人乙○○於事發次日所拍攝之相片顯示，該處牆壁之電線確實未包裹
      絕緣布，被告亦不爭執，且被告坦承對該處設施不當事先亦已知悉，公訴人參
      考證人林仁章之證詞，認為鄭泓哲可能係觸碰到連接自動開關的小電線，故無
      明顯之電擊外傷。
二、按犯罪事實應依證據認定之，無證據不得推定其犯罪事實。又不能證明被告犯罪
    者，應諭知無罪之判決，刑事訴訟法第一百五十四條、第三百零一條第一項分別
    定有明文。而認定犯罪事實所憑之證據，雖不以直接證據為限，間接證據亦包括
    在內，然而無論直接或間接證據，其為訴訟上之證明，須於通常一般人均不致有
    所懷疑，而得確信其為真實之程序者，始得據為有罪之認定，倘其證明尚未達此
    程度，而有合理之懷疑存在時，事實審法院復已就其心證上理由予以闡述，敘明
    其如何無從為有罪之確信時，因而為無罪判決，尚不得指為違法，最高法院著有
    七十六年度台上字第四九八六號判例可供參照。故可知事實審法院對犯罪事實之
    認定，須達到一般人均認為已無合理可疑之程度，始得為有罪之認定，此亦為法
    治國家「無罪推定原則」之重要精神。
三、本案被告堅決否認有公訴人所指之犯行，辯稱：活動中心的馬達一向是採取「手
    動模式」運作，故平時自動電源開關旁的電線都沒有通電，每遇下雨天時才會由
    學校工友前往啟動抽水機，而鄭泓哲受傷當日為晴天，不可能啟動抽水機，依證
    人林仁章之前述證言，根本不會有電流通過任何一條電線，故鄭泓哲不可能會觸
    電，且依鄭泓哲當時之身高，須將手打直才可能摸到所謂觸電處，惟依在場小朋
    友證述當時遊戲的情形，鄭泓哲係在追逐其他同學，更不可能無故將手伸直而觸
    電；又如果係手掌觸電，則手掌處才會有麻痺感，惟鄭泓哲卻到庭供稱是前手肘
    覺得麻麻的，亦顯違常情；而公訴人所採信之長興醫院之函文，亦明確指出「自
    體肌肉迅速激烈運動而骨折係極端特例」，惟公訴人竟然認為本案係該極端特例
    所指之情形，明顯違反客觀採證之原則；且被告身為校長，綜理校務繁重，對於
    破損接電盒之修繕工作，已交待相關人員進行維修，難期被告不論大小事務之處
    理均須事必躬親，應認被告已克盡其刑法上之注意義務，並無過失責任等語。
四、經查：告訴人之子鄭泓哲於九十年三月九日上午十時許，與四、五位小朋友在活
    動中心遊玩時受傷，至學校健康中心求治，鄭泓哲主訴被電擊傷右側手肘麻麻的
    有點痛，有鄭泓哲意外傷害紀錄表在卷可憑（見原審卷第五十二頁），此主訴係
    在未經家長、老師及被告等人干擾之前所為，最為真實，因此鄭泓哲指訴其受傷
    係遭電擊所致，應可採信，又有鄭泓哲之秀傳紀念醫院診斷證明書一紙在卷可稽
    （見他案卷第十五頁），並經診斷醫師傅連鳳其於偵查中證稱：「我問病人說為
    何會受傷，他說因為撞到牆壁，我問病人為什麼會撞到牆壁，他說因為受到電擊
    。病人看不出來有電擊傷，如果接觸很短的時間，不見得會有出口，有時有出、
    入口的電擊傷，是因有非常高壓或接觸一定時間才會造成」等語（見九十年度他
    字第一一八六號卷第七十、七十一頁），長興醫院亦認為：「鄭泓哲於九十年三
    月十七日至長興醫院就診時，皮膚皮表無明顯高壓電擊外傷現象（如電擊出入口
    、焦黑、皮開肉綻等現象），但無法判斷是否有微弱電傷害，經檢查右肱骨骨折
    ，造成之原因很多，如挫傷、外力，亦有可能由於瞬間過度反應，造成激烈迅速
    肌肉運動，導致撕裂性骨折，住院期間即接受全身麻醉及手術，無法判斷傷口之
    腫脹、無力麻痺等不適，究屬於手術及麻醉後之結果，或是電擊傷害之後遺症」
    ，此有長興醫院九十一年四月十八日（九一）長醫院字第四五號函文在卷可稽。
    又查學校活動中心外牆之電線盒有損壞，被告亦不否認（見他案卷第二十六頁）
    ，並經學校總務住任陳堯明承認在卷（見本院卷第一六一頁），該校工友甲○○○亦證述屬實（見原審卷第七十九頁），且經檢察官勘驗現場並有照片在卷可證
    （見他案卷第四十八、五十五、六十三頁），被告雖辯稱該電線盒之損壞，電線
    不無裸露，且電源均非以自動開關，因電源關閉，不可能通電，被害人不可能遭
    電擊云云。惟查證人林仁章證稱：「（此三條電線在未裝置電線盒前，是否有漏
    電之虞？）答：有此可能，不會很嚴重，只會麻麻的」（見他字卷第四十四頁）
    ，「（抽水馬達邊之抽水機旁自動開關為二十四小時皆有電？）答：對的」「（
    自動開關有電與事發之電線盒有電，是否有直接關連？）答：裡面有一條小條的
    有電，只要安全裝置是自動的就有電」「（那一條二十四小時皆有電？）答：對
    」「（有包起的電線仍會漏電之情況為何？）答：以安全裝置為自動的來分析，
    若包得不好，如銅絲有露出來，或下雨天，即使包得很好，有電的那一條電線，
    如果電線布皆濕了，仍可能會漏電。」（見他字卷第四十四至四十六頁），證人
    丁○○證稱：「（在自動範圍內，該液面控制器觸摸的話會不會觸電？）答：˙
    ˙˙如果是自動偵測的方式，那就二十四小時通電，該處就只有微弱電流，即使
    碰處也不會受傷」（見原審卷第七十九頁），證人即該校工友甲○○○證稱：「
    （當天情形？）答：˙˙˙我於當天下午有再過去觸摸，只有微弱的電流通過而
    已，並不會感覺痛。」（見原審卷第七十九頁），證人林仁章丁○○均證述該損
    壞之電盒並非不可能通電，而管理學校水電之工友甲○○○已證述事發後，其自
    己觸摸有微弱的電流通過，足證該處確有通電，被告所辯顯係卸責之詞，被告又
    以被害人亦稱係撞倒牆壁受傷，前後所供不一，及被害人診斷書所載係因骨折，
    而非電擊云云，然查被害人自始即供稱係遭電擊，前已敘明，又因遭電擊而碰到
    牆壁亦屬合理，被告所辯均不足採，被害人係因電擊受傷已堪認定。
五、被害人鄭泓哲在學校碰觸牆壁上電線而遭電擊，致右肱骨骨折之傷害已明確，惟
    應審究被告丙○○係彰化縣和美鎮大嘉國小之校長，而學校學生鄭泓哲在學校碰
    觸電線受傷，被告是否應負業務過失傷害之刑事責任，查被告係大嘉國小校長，
    雖掌理全校校務，惟校長之下設有總務處，總務處下有事務組，對學校門禁管理
    安全防護及校舍管理維護事項，係屬總務處之事務組負責，有彰化縣國民小學職
    掌表在卷可稽（見原審卷第五十九至六十三頁），本件電線接線盒之維修、抽水
    設備之管控，即屬總務處之事務組管理維護之職掌，而大嘉國小之總務處主任陳
    堯明到庭證述：問：你於大嘉國小單任何職務？答：總務主任。問：學生鄭泓哲
    有被電擊的事情，你是否知道？答：知道。問：被電擊地點的電線開關盒有被損
    害的事情你是否知道？答：知道。問：何時知道？答：三月七日甲○○○告訴我
    ，該處電線盒有被損害，我有和她一起去看。我要她打電話給朝鈞水電行，找人
    來修理。然後他在辦公室有打電話給該水電行，但他們沒有來修理。問：電線盒
    損壞的事情，校長是否知道？答：我並沒有向校長報告，他應該不知道。問：要
    修理電線盒是否校長指示你去處理的？答：沒有，是我直接指示工友聯絡修理的
    。問：甲○○○有無向校長報告電線盒損壞的情形？答：我不知道。問：要修理
    電線盒是否校長指示你去處理的？答：沒有，是我直接指示工友聯絡修理的（見
    本院卷第一六一頁）；又該校工友甲○○○證稱：問：學校抽水馬達電線裸露的
    事情，你何時知道的？答：三月七日小朋友來告訴我。問：妳如何處理？答：我
    有到現場去看，看到開關沒有壞掉，外面的電線盒壞掉。我當天就向總務主任陳
    堯明報告，他叫我打電話給朝鈞水電行，是老闆娘接電話，我要他們來修理，他
    說他要跟老闆講（見本院卷第一六○頁）。證人丁○○於原審證稱：「事發之前
    學校已經有通知我們公司到校修理該處，學校方面通常是由總務處或是工友通知
    我們公司」（見原審卷第七十七頁）。證人丁○○於本院亦證稱：問：你是朝鈞
    水電行的負責人？答不是，我只是員工。問：大嘉國小的水電是否都由你維修？
    答：是我們公司在維修，不一定是我。問：大嘉國小電線盒被損壞，有無通知你
    們公司去修理？答：時間我記不清楚，老闆有派我去修理。問：你何時去修理？
    答：九十年三月九日，學校發生事情，通知我們，我們就有過去修理。學校有通
    知我們兩次，但是時間我不清楚。問：你為何學校有通知你們兩次？答：大約在
    事情發生前兩天，我們老闆有告訴我們要到大嘉國小去修理，我們有過去看，但
    沒有帶工具，所以沒有修理。均足以證明學校發現電線盒損壞，學校於事發前已
    由工友甲○○○通知水電維修人員修理（見本院卷第一六三頁）；被告於偵查中
    雖陳稱：「（電線之前是否裸露？）三月九日之前有小朋友來報告裸露一事。」
    （見他字卷第二十六頁），但證人即該校工友甲○○○證稱：「之前（在事發前
    一、二天），我有去巡視，知道該處有壞掉（沒有蓋子），我有向校長、總務處
    報備，他們要我去修理。」（見原審卷第七十九、八十頁），校長即被告既已告
    知負責學校安全防護及校舍管理維護事項之總務處人員應加修理，又查校園電盒
    損壞之維護，既屬學校總務處應負責，校長既已指示總務處人員對電線盒損壞須
    加維修，因維修人員遲延未加修理，尚難據此認定校長即被告有刑事上疏於注意
    之過失責任，被告所為核與刑法處罰要件不合，原審以被害人鄭泓哲受傷並非電
    擊所致，而為被告無罪之判決，與本院認定雖有不同，但被告所為既不應負刑事
    責任，原審判決被告無罪，核無不合，檢察官上訴仍認被害人鄭泓哲受傷係因電
    擊所致等情，而本院亦為相同之認定，本院係以被告已指示總務人員加以維修，
    不應負刑事責任，因此檢察官之上訴為無理由，應予駁回。
五、據上論結，應依刑事訴訟法第三百六十八條，判決如主文。
本案經檢察官戊○○到庭執行職務。
中      華      民      國      九十二     年     七      月     一     日
                                臺灣高等法院臺中分院刑事第三庭
                                      審判長法  官  陳  朱  貴
                                       法  官  廖  柏  基
                                            法  官  劉  連  星
右正本證明與原本無異。
不得上訴。
                                            書記官  李  妍  嬅
中      華      民      國      九十二     年     七      月     一     日
                                                                        Ｒ


司法院資訊處製作；財團法人民間司法改革基金會備份。
